ACORDAO-COMPLETO-2448379

ACÓRDÃO 4543/2020 ATA 48/2020 - PLENÁRIO

VISTOS, relatados e discutidos estes autos de representação pela empresa Layout Móveis para Escritório Ltda., com pedido de concessão de medida cautelar, a respeito de possíveis irregularidades ocorridas no pregão eletrônico 4/2020, em sistema de registro de preços, promovido pelo Comando da 12ª Região Militar - Exército Brasileiro, que tem por objeto a aquisição de mobiliário, 
ACORDAM os Ministros do Tribunal de Contas da União, reunidos sessão extraordinária do Plenário, ante as razões expostas pelo, em: 
9.1. com fulcro no art. 276, caput, do Regimento Interno/TCU, referendar a medida cautelar adotada pelo relator por meio do despacho contido na peça 15 destes autos, transcrito no Relatório que precede este acórdão, bem como as medidas acessórias constantes no mencionado despacho; 
9.2. encaminhar cópia desta deliberação ao Comando da 12ª Região Militar, ao Hospital Militar de Área de Manaus, ao Comando do 2º Grupamento de Engenharia, ao Estado-Maior do Exército, ao Colégio Militar de Brasília, à Fundação Universidade de Brasília, ao Colégio Militar de Belém, e aos Campi dos Municípios de Sobral e Maranguape do Instituto Federal de Tecnologia do Amazonas, e à empresa Fortline Indústria e Comércio de Móveis Ltda. e ao representante.

Referendo de medida cautelar concedida em processo de representação formulada a respeito de possíveis irregularidades ocorridas em  pregão eletrônico, promovido pelo Comando da 12ª Região Militar  Exército Brasileiro, que tem por objeto a aquisição de mobiliário.

Comando da 12ª Região Militar - Exército Brasileiro.

3. Interessados/Responsáveis: não há.

13.1. Ministros presentes: José Mucio Monteiro (Presidente), Walton Alencar Rodrigues, Benjamin Zymler, Augusto Nardes, Aroldo Cedraz, Raimundo Carreiro, Ana Arraes, Bruno Dantas (Relator) e Vital do Rêgo.
13.2. Ministros-Substitutos presentes: Augusto Sherman Cavalcanti, Marcos Bemquerer Costa, André Luís de Carvalho e Weder de Oliveira.

ACORDAO-COMPLETO-2454600

Acórdão de Relação 107/2021 - Plenário

Acórdão de Relação

ACORDAO-COMPLETO-2546072

Acórdão 2326/2022 - Plenário

ACORDAO-COMPLETO-2512623

Acórdão 2599/2021 - Plenário

ACORDAO-COMPLETO-2483644

Acórdão 1630/2021 - Plenário

ACORDAO-COMPLETO-2471142

Acórdão 934/2021 - Plenário

BRUNO DANTAS

Adoto como relatório o despacho que fundamentou a concessão da medida cautelar ora em apreciação (peça 15) : 
"Trata-se de representação formulada pela empresa Layout Móveis para Escritório Ltda., com pedido de concessão de medida cautelar, a respeito de possíveis irregularidades ocorridas no pregão eletrônico 4/2020, em sistema de registro de preços, promovido pelo Comando da 12ª Região Militar - Exército Brasileiro, que tem por objeto a aquisição de mobiliário.
Por meio desse pregão foram licitados 9 lotes, cada um formatado para um dos órgãos participantes, do seguinte modo:
	Lote
	Órgão - UASG
	Itens
	Valor (R$) 

	1
	Comando da 12ª Região Militar - 160014
	131
	R$ 7.992.162,00

	2
	Hospital Militar de Área de Manaus - 160020
	11
	R$ 157.470,00

	3
	Comando do 2º Grupamento de Engenharia - 160015
	131
	R$ 3.883.916,00

	4
	Estado-Maior do Exército - 160085
	131
	R$ 3.277.790,00

	5
	Colégio Militar de Brasília - 160064
	131
	R$ 9.052.751,00

	6
	Fundação Universidade de Brasília - 154040
	87
	R$ 7.426.181,00

	7
	Colégio Militar de Belém - 160218
	48
	R$ 1.206.544,00

	8
	Instituto Federal de Tecnologia do Amazonas, Mun. Sobral - 158317
	10
	R$ 42.984,00

	9
	Instituto Federal de Tecnologia do Amazonas, Mun. Maranguape - 158973
	10
	R$ 259.467,00

	TOTAL
	690
	R$33.299.265,00

Em suma, o representante alega que (peça 12, p. 1-2) :
'a)	não foram observados os princípios de isonomia, proporcionalidade, economicidade e razoabilidade no pregão em comento;
b)	o edital previu exigência de certificações das licitantes, que foram inseridas nas descrições dos itens a serem adquiridos, sem a devida motivação técnica ou estudo reduzido;
c)	a obrigatoriedade de apresentação de laudo para ateste de conformidade com a Norma Regulamentadora 17 (NR 17) , do Ministério do Trabalho, deveria ser feito com foto de cada produto, que alega ser incomum e restritiva, uma vez que este geralmente é apresentado por linha de produtos, cujo modelo pode vir a ser confirmado com o catálogo ou especificação técnica do fabricante;
d)	o edital exige, ainda, que o aludido laudo deve ser acompanhado de comprovante de quitação do CREA por parte do profissional signatário, o que infringiria o Acórdão 2995/2013-TCU-Plenário, Relator Valmir Campelo, que afirma ser ilegal a exigência de registros do licitante em conselho de engenharia e agronomia em licitação que tem por objeto a produção e instalação de mobiliário;
e)	a ART exigida em conjunto com o laudo já possuiria a informação de pagamento de quitação do título do CREA;
f)	a exigência de declaração de usual fornecedor de poliamida, composta por 30% de material endurecedor de fibra de vidro, inserta nas descrições dos itens licitados, é restritiva e direcionadora;
g)	a informação de prazo de entrega de amostra, não incluída no edital, seria de extrema relevância na formulação de proposta de preço, dado o custo de frete para a região norte, conforme os Acórdão 99/2005-TCU-Plenário, Relator Lincoln Rocha, e 538/2015-Plenário, Relator Augusto Sherman;
h)	a licitação ocorreu em grandes lotes, com itens distintos, formados por cadeiras móveis e acessórios de características construtivas distintas, que limitaram a concorrência, impedindo a participação de empresas altamente competitivas;
i)	se a disputa houvesse sido realizada por itens, o certame teria a presença de maior número de licitantes, com maior disputa e vantagem econômica para o órgão;
j)	o pregão deve ser anulado;
k)	o senhor Vinicius Ramos Mação, ordenador de despesas que fixou as regras não motivadas, e o senhor Luiz Felipe Teixeira Gonçalves, que teria desclassificado a empresa de forma inadequada, devem ser responsabilizados.'
A Secretaria de Controle Externo de Aquisições e Logísticas (Selog) propõe a adoção de medida cautelar, por estarem presentes os requisitos do fumus boni iuris e do periculum in mora, bem assim por não se ter configurado o periculum in mora ao reverso, capaz de trazer prejuízos significativos ao órgão gerenciador e aos demais participantes, bem como ao interesse público. A unidade instrutora destacou, ainda, que a cautelar proposta deve ser adotada sem a oitiva prévia.
Adianto que, neste juízo prefacial, de cognição sumária e não exauriente, em que é exercido o poder de cautela, num julgamento deliberatório no qual se mesclam a impossibilidade de aprofundamento analítico do caso e a urgência da decisão, considero adequada a proposta encaminhada pela secretaria especializada.
Conforme bem apontado e resumido pela unidade instrutora, as potenciais irregularidades caracterizam o instituto do fumus boni iuris e devem ser analisadas com maior profundidade pela Selog, em vista da real possibilidade de ter havido restrição indevida da licitação, bem como sobrepreço.
No caso, foram apontadas supostas inconsistências em relação ao planejamento e à condução da licitação. 
O pregão sob exame foi composto de 690 itens, agrupados em 9 lotes. A adjudicação, portanto, não foi por itens, conforme recomenda a jurisprudência desta Corte, tampouco foi justificada a escolha por lotes. Os lotes, por sua vez, apresentavam heterogeneidade dos itens agrupados, reunindo indistintamente cadeiras e poltronas de escritório, sofás, mesas, armários, gaveteiros, balcões e divisórias, e ainda suportes para munições, armamentos, capacetes e protetores de ouvido. 
Com relação à especificação dos itens, a unidade instrutora faz menção ao expressivo volume de normas técnicas requisitadas, abarcando inclusive normas da American Society for Testing and Materials (ASTM) . Menciona também a exigência de laudos e declarações pouco usuais, que demandariam inclusive custos prévios por parte das licitantes; a declaração de garantia do fabricante, com o estabelecimento de obrigações alheias à relação jurídica entre o órgão contratante e a futura contratada, prática em desacordo com a jurisprudência do TCU; e o extenso conjunto de exigências potencialmente restritivas, conforme pode ser observado do alto grau de detalhamento dos itens, com precisão de medidas e modos construtivos, indicativo, inclusive, de direcionamento a produtos ou fabricantes específicos.
Com relação à fase da disputa, verificou-se baixíssima concorrência. Somente duas empresas participaram, havendo pouca competição entre elas. Conforme relata a unidade instrutora, dos 690 itens em disputa, 288 tiveram menos de um lance por proponente, somente 89 tiveram média superior a 1 lance por proponente, e o maior registro de lances no pregão foi de 5 para apenas 3 itens.
A baixa competitividade do pregão foi agravada, ainda, pela desclassificação de uma das duas proponentes, a qual havia sido, inicialmente, vencedora de 8 dos 9 lotes previstos, tendo, ao fim, logrado êxito apenas em relação 8º lote, pelo valor de R$ 42.984,00. Com isso, a empresa Fortline Indústria e Comércio de Móveis Ltda., que teria sido inicialmente melhor colocada apenas no 3º lote, obteve a adjudicação de outros 7, pelo valor total de R$ 33.256.281,00, superior em R$ 11.460.249,00 ao valor obtido antes da desclassificação da concorrente. 
Soma-se a isso o fato de o pregoeiro não ter empreendido esforços no sentido de negociar diretamente com a empresa Fortline Indústria e Comércio de Móveis Ltda. para obter melhores preços da proposta vencedora, tendo como parâmetro, inclusive, a discrepância dos preços propostos pela proponente desclassificada.
A unidade instrutora apresenta, ainda, um comparativo de valores de outras licitações, o qual indica a possível existência de sobrepreço em diversos itens registrados, da ordem de até 300% em alguns casos. Além da baixa competitividade, menciona, como possível causa do suposto sobrepreço, a baixa qualidade da pesquisa realizada pelo órgão.
Todos esses elementos apontam, portanto, para a possível restrição excessiva e não justificada da competitividade do certame, somado ao cenário de baixa competição, com reduzido número de participantes, dois, e baixa disputa por lances, bem como possível sobrepreço em itens registrados. Resta caracterizada, assim, a plausibilidade jurídica.
No mais, a assinatura da ata em 23/11/2020, com a consequente possibilidade de aquisições dela decorrente a qualquer momento, inclusive possíveis adesões, evidenciam o periculum in mora.
Além disso, entendo que a adoção da medida cautelar não é capaz de trazer prejuízos significativos aos órgãos participantes, tendo em vista o objeto licitado e o sistema utilizado para processamento da aquisição, qual seja, o registro de preços. 
Em relação ao objeto, trata-se de mobiliário de escritório, bem cuja aquisição não costuma ser dotada de essencialidade. 
Quanto ao registro de preços, apesar desse sistema estabelecer uma relação jurídica entre as partes, consubstanciada na vinculação quanto ao preço registrado e no estabelecimento do direito de preferência, dele não decorrem efeitos jurídicos imediatos, tais como no contrato administrativo, estabelecendo tão somente a forma como serão celebradas as futuras contratações entre seus signatários, o que a doutrina costuma designar de natureza jurídica de contrato normativo.
Sendo assim, cumpre adotar a medida cautelar prevista no art. 276 do RI/TCU, a fim de determinar a imediata suspensão de todos os atos decorrentes da ata de registro de preços firmada a partir do 4/202, bem como não admitir adesões à referida ata até decisão ulterior do Tribunal, oportunizando a oitiva do Comando da 12ª Região Militar e dos demais órgãos participantes para deslinde do processo.
Anoto, por fim, que, recentemente, no TC Processo 038.160/2020-0, que trata de representação contra o pregão 6/2020, promovido pelo 57º Batalhão de Infantaria Motorizada - Escola (UASG 160279) , foi verificado pela Selog padrão similar de irregularidades as ora tratadas, o que ensejou o deferimento de cautelar para a suspensão do certame, conforme o Acórdão 3147/2020-TCU-Plenário.
Ante o exposto, DECIDO:
2.1. conhecer do presente processo como representação, uma vez satisfeitos os requisitos de admissibilidade previstos no art. 113, § 1º, da Lei 8.666/1993, nos art. 237, inciso VI, do Regimento Interno do TCU;
2.2. determinar ao Comando da 12ª Região Militar, cautelarmente, nos termos do art. 276, caput, do Regimento Interno do TCU, a suspensão de todos os atos decorrentes da ata de registro de preços firmada a partir do pregão eletrônico 4/2020, bem como a  não autorização de novas adesões à referida ata até decisão ulterior do Tribunal;
2.3. realizar, com fundamento nos arts. 157, 250, inciso V, e 276, § 3º, do Regimento Interno do TCU, a oitiva do Comando da 12ª Região Militar para, no prazo de 15 dias, manifestar-se quanto aos pressupostos da cautelar e também em relação aos seguintes pontos referentes ao Pregão Eletrônico 4/2020:
2.3.1. comprovar a necessidade do atendimento a certificações, declarações de qualidade, normas técnicas¸ laudos técnicos e/ou certificados de conformidade contidos nas descrições dos itens licitados, conforme listagem do termo de referência do Pregão Eletrônico - SRP 4/2020, como sendo o mínimo necessário para garantir a aquisição de produtos que atendam às necessidades da administração, com apresentação de estudo técnico preliminar que  demonstre a viabilidade técnica, econômica e mercadológica da solução pretendida, em que conste as empresas/indústrias aptas a atender à demanda na forma solicitada, com indicação inequívoca da marca e modelo;
2.3.2. justificar a exigência da "declaração de usual fornecedor de poliamida, em papel timbrado da empresa fornecedora assinada por responsável acreditado, com firma reconhecida em cartório, declarando que a mesma é composta por 30% de material endurecedor fibra de vidro", fundamentando sua relevância para o mercado, assim como sua ampla adoção, demonstrando todos os fornecedores aptos a atendê-la;
2.3.3. justificar a exigência de que o laudo referente à Norma Regulamentadora NR-17, seja referido a produto específico e identificado por foto, uma vez que esse laudo geralmente é apresentado por linha de produtos, cujo modelo pode vir a ser confirmado com o catálogo ou especificação técnica do fabricante, assim como a exigência de que, caso o profissional signatário do laudo seja engenheiro, esse deverá apresentar ART e comprovante de pagamento de quitação do título do CREA;
2.3.4. justificar as exigências de declarações referentes às fabricantes dos produtos ofertados, a exemplo de certificados de registro de pessoa jurídica e regularidade perante o Ibama, licença de operação, que restam em desacordo com a jurisprudência do TCU (Acórdãos 3368/2015 e 1498/2020, ambos do Plenário) , por estabelecerem obrigações alheias à relação jurídica entre o órgão contratante e a futura contratada;
2.3.5. justificar a exigência de declaração de garantia emitida pelo fabricante, dirigida ao Comando da 12ª Região Militar, indicando a licitante como sua revendedora, em desacordo com a Jurisprudência desta Corte de Contas (Acórdão 1805/2015-TCU-Plenário e 4547/2020-TCU-1ª Câmara) , assim como a exigência de seu  reconhecimento em cartório, que resta em desacordo com a jurisprudência do TCU, que entende que a exigência de documentação com firma reconhecida em cartório restringe a competitividade das licitações e somente é justificável em caso de dúvida da autenticidade da assinatura e desde que haja previsão no edital (Acórdãos 604/2015 e 1301/2015, ambos do Plenário) ;
2.3.6. comprovar a vantajosidade/economicidade da composição dos grupos do Pregão Eletrônico - SRP 4/2020, apresentando os fundamentos dos estudos de mercado realizados, de modo a demonstrar os fornecedores aptos a atendê-la nos conjuntos definidos pelos respectivos agrupamentos, e não apenas em itens individuais, uma vez que os grupos reúnem itens heterogêneos que, em princípio, poderiam ser licitados separadamente, a fim de melhor aproveitar as particularidades do mercado, conforme preceitua o art. 15, inciso IV, da Lei 8.666/1993 e a Súmula 247 do TCU;
2.3.7. justificar o nível de detalhamento dos itens licitados, a exemplo de medidas, percentuais e demais características construtivas definidas pelo demandante, de modo a demonstrar não serem excessivos ou direcionadores a produto ou fabricante específico, bem como indicar a lista de produtos, respectivas marcas e fornecedores aptos a fornecer produtos que atendam às especificações de cada um dos itens licitados, conforme o Acórdão 2407/2006-TCU-Plenário;
2.3.8. justificar a ausência de negociação de preços com a licitante declarada vencedora, que logrou adjudicação com larga margem de discrepância para as propostas desclassificadas, conduta que resta em desacordo com a jurisprudência do TCU, que preconiza a negociação de preços para reduzir o preço final do contrato em vista da maximização do interesse público em obter-se a proposta mais vantajosa como um poder-dever do pregoeiro (Acórdão 2673/2015-TCU-Plenário) ;
2.3.9. manifeste-se sobre a adequação dos preços registrados por meio do Pregão Eletrônico SRP 4/2020 e aborde, necessariamente, a possibilidade de sobrepreço dos itens, que, conforme apontado pela Selog, podem superar 300% o valor praticado em outros certames, apresentando as pesquisas de preço realizadas e os documentos que as fundamentam;
2.3.10. justificar o formato utilizado para os documentos do edital e do seu termo de referência, que foram incluídos no sistema Comprasnet em formato de imagem, o que dificulta a transparência, notadamente em relação ao acompanhamento e fiscalização pelo cidadão comum em seu importante papel de controle social, uma vez que o manuseio desses documentos fica prejudicado, a exemplo da realização de simples busca textual manual, e contraria a política nacional de dados abertos, que preconiza a evolução da transparência por meio de publicação de informações em formatos que facilitem a obtenção de informações, inclusive de maneira automatizada;
2.4. oportunizar ao Hospital Militar de Área de Manaus, ao Comando do 2º Grupamento de Engenharia, ao Estado-Maior do Exército, ao Colégio Militar de Brasília, à Fundação Universidade de Brasília, ao Colégio Militar de Belém, e aos Campi dos Municípios de Sobral e Maranguape do Instituto Federal de Tecnologia do Amazonas o direito de manifestação para, caso queiram, no prazo de 15 dias, apresentar elementos sobre a cautelar deferida e as demais questões trazidas aos autos, especialmente se há periculum in mora reverso;
2.5. realizar, com fundamento nos arts. 157, 250, inciso V, e 276, § 3º, do Regimento Interno do TCU, a oitiva da sociedade empresária Fortline Indústria e Comércio de Móveis Ltda., para, no prazo de 15 dias, manifestar-se, caso queira, sobre as questões constantes no subitem anterior e sobre a medida cautelar deferida;
2.6. considerando a possibilidade de construção participativa das deliberações deste Tribunal, nos termos do art. 14 da Resolução-TCU 315/2020, bem como o previsto nas Normas de Auditoria (NAT) aprovadas pela Portaria-TCU 280/2010, referente aos comentários dos gestores (no que se aplica a representações e denúncias) :
2.6.1. solicitar ao Comando da 12ª Região Militar, ao Hospital Militar de Área de Manaus, ao Comando do 2º Grupamento de Engenharia, ao Estado-Maior do Exército, ao Colégio Militar de Brasília, à Fundação Universidade de Brasília, ao Colégio Militar de Belém, e aos Campi dos Municípios de Sobral e Maranguape do Instituto Federal de Tecnologia do Amazonas, caso queiram, no prazo de quinze dias:
2.6.1.1. a apresentação de possíveis ações corretivas que poderão ser tomadas pelo Comando da 12ª Região Militar para prevenir ou corrigir os indícios de irregularidades detectados ou remover seus efeitos;
2.6.1.2. na hipótese de serem consideradas insuficientes pelo TCU, as alternativas apresentadas pela unidade jurisdicionada, a manifestação quanto aos possíveis impactos da determinação do TCU para anulação do certame e dos atos dele decorrentes, em função dos indícios de irregularidades verificados;
2.6.2. alertar o Comando da 12ª Região Militar, com relação à construção participativa de deliberações, de que:
2.6.2.1. a sua manifestação quanto às alternativas para corrigir os indícios de irregularidades verificados e quanto aos impactos das possíveis medidas a serem adotadas pelo TCU será avaliada na proposição de mérito, mas não vincula as decisões desta Corte de Contas, notadamente quando os riscos decorrentes de sua adoção e/ou da manutenção de situação irregular não se coadunarem com o interesse público que se pretende tutelar;
2.6.2.2. a ausência de manifestação no prazo estipulado não impedirá o andamento processual, podendo o TCU vir a prolatar decisão de mérito, caso haja elementos suficientes que caracterizem afronta às normas legais e/ou possibilidade de ocorrência de prejuízos à Administração; e
2.6.2.3. a ausência de manifestação não será considerada motivo de sanção.
2.7. diligenciar o Comando da 12ª Região Militar, com fundamento nos artigos 157 e 187 do Regimento Interno deste Tribunal, para que, no prazo de quinze dias, encaminhe cópia dos seguintes documentos e/ou esclarecimentos:
2.7.1. íntegra do processo administrativo que originou o Pregão Eletrônico SRP 4/2020, contendo especialmente:
2.7.1.1. estudo técnico preliminar que demonstre a viabilidade técnica, econômica e mercadológica da solução pretendida e mencione as diversas empresas/indústrias aptas a atender à demanda conforme a diversidade de composição de cada um dos grupos, com indicação inequívoca da marca, modelo, características que atendam todas as exigências constantes dos itens 4, 5 e 6 do termo de referência;
2.7.1.2. pesquisa de preços realizada, com respectiva metodologia, contendo todas as fontes utilizadas como parâmetro, incluindo as propostas das empresas eventualmente consultadas;
2.7.1.3. documentos de planejamento com a definição das necessidades da unidade gerenciadora e dos participantes, incluindo informações de quantitativo de mobiliário atual das unidades envolvidas;
2.7.1.4. parecer jurídico que aprovou o edital e o seu termo de referência;
2.7.1.5. pareceres técnicos de análise que teriam rejeitado e/ou aprovado os produtos ofertados pelas licitantes no certame, assim como as respectivas documentações das propostas enviadas e seus catálogos técnicos;
2.7.2. cópia da ata assinada, assim como todas as informações relativas a eventuais contratações realizadas por gerenciador e participantes, além das eventuais adesões autorizadas;
2.7.3. lista de todos os órgãos/unidades participantes, respectivos itens e quantitativos de que participam;
2.7.4. demais informações que julgar necessárias; e
2.7.5. designação formal de interlocutor que conheça da matéria para dirimir eventuais dúvidas, informando nome, função/cargo, e-mail e telefone de contato.
2.8. encaminhar cópia da presente instrução ao Comando da 12ª Região Militar, ao Hospital Militar de Área de Manaus, ao Comando do 2º Grupamento de Engenharia, ao Estado-Maior do Exército, ao Colégio Militar de Brasília, à Fundação Universidade de Brasília, ao Colégio Militar de Belém, e aos Campi dos Municípios de Sobral e Maranguape do Instituto Federal de Tecnologia do Amazonas, e à empresa Fortline Indústria e Comércio de Móveis Ltda. de maneira a embasar as respostas à oitiva;
2.9. comunicar ao representante o teor desta deliberação."
	É o relatório.

Vanessa Villani dos Santos Gabriel (OAB/RS 67.716) e outros, representando Layout Móveis Para Escritórios Ltda.

Não atuou.

REPRESENTAÇÃO. PREGÃO ELETRÔNICO. SISTEMA DE REGISTRO DE PREÇOS. AQUISIÇÃO DE MOBILIÁRIO. INCONSISTÊNCIAS EM RELAÇÃO AO PLANEJAMENTO E À CONDUÇÃO DA LICITAÇÃO. POSSÍVEL RESTRIÇÃO INJUSTIFICADA À COMPETITIVIDADE. INDÍCIOS DE SOBREPREÇO. ADOÇÃO DE MEDIDA CAUTELAR PARA SUSPENDER OS ATOS DECORRENTES DA ATA DE REGISTRO DE PREÇOS E DE NOVAS ADESÕES À REFERIDA ATA. OITIVAS. DILIGÊNCIA. REFERENDO.

REPRESENTAÇÃO (REPR)

Secretaria de Controle Externo de Aquisições Logísticas (Selog).

Trata-se de representação formulada pela empresa Layout Móveis para Escritório Ltda., com pedido de concessão de medida cautelar, a respeito de possíveis irregularidades ocorridas no pregão eletrônico 4/2020, em sistema de registro de preços, promovido pelo Comando da 12ª Região Militar - Exército Brasileiro, que tem por objeto a aquisição de mobiliário.
2.	Em suma, o representante alega que (peça 12, p. 1-2) :
"a)	não foram observados os princípios de isonomia, proporcionalidade, economicidade e razoabilidade no pregão em comento;
b)	o edital previu exigência de certificações das licitantes, que foram inseridas nas descrições dos itens a serem adquiridos, sem a devida motivação técnica ou estudo reduzido;
c)	a obrigatoriedade de apresentação de laudo para ateste de conformidade com a Norma Regulamentadora 17 (NR 17) , do Ministério do Trabalho, deveria ser feito com foto de cada produto, que alega ser incomum e restritiva, uma vez que este geralmente é apresentado por linha de produtos, cujo modelo pode vir a ser confirmado com o catálogo ou especificação técnica do fabricante;
d)	o edital exige, ainda, que o aludido laudo deve ser acompanhado de comprovante de quitação do CREA por parte do profissional signatário, o que infringiria o Acórdão 2995/2013-TCU-Plenário, Relator Valmir Campelo, que afirma ser ilegal a exigência de registros do licitante em conselho de engenharia e agronomia em licitação que tem por objeto a produção e instalação de mobiliário;
e)	a ART exigida em conjunto com o laudo já possuiria a informação de pagamento de quitação do título do CREA;
f)	a exigência de declaração de usual fornecedor de poliamida, composta por 30% de material endurecedor de fibra de vidro, inserta nas descrições dos itens licitados, é restritiva e direcionadora;
g)	a informação de prazo de entrega de amostra, não incluída no edital, seria de extrema relevância na formulação de proposta de preço, dado o custo de frete para a região norte, conforme os Acórdão 99/2005-TCU-Plenário, Relator Lincoln Rocha, e 538/2015-Plenário, Relator Augusto Sherman;
h)	a licitação ocorreu em grandes lotes, com itens distintos, formados por cadeiras móveis e acessórios de características construtivas distintas, que limitaram a concorrência, impedindo a participação de empresas altamente competitivas;
i)	se a disputa houvesse sido realizada por itens, o certame teria a presença de maior número de licitantes, com maior disputa e vantagem econômica para o órgão;
j)	o pregão deve ser anulado;
k)	o senhor Vinicius Ramos Mação, ordenador de despesas que fixou as regras não motivadas, e o senhor Luiz Felipe Teixeira Gonçalves, que teria desclassificado a empresa de forma inadequada, devem ser responsabilizados."
A Secretaria de Controle Externo de Aquisições e Logísticas (Selog) propõe a adoção de medida cautelar, por estarem presentes os requisitos do fumus boni iuris e do periculum in mora, bem assim por não se ter configurado o periculum in mora ao reverso, capaz de trazer prejuízos significativos ao órgão gerenciador e aos demais participantes, bem como ao interesse público. A unidade instrutora destacou, ainda, que a cautelar proposta deve ser adotada sem a oitiva prévia.
A partir das razões de decidir apresentadas no despacho transcrito no relatório precedente, adotei a medida cautelar sugerida, determinando a realização de oitiva e diligência.
Acrescento que, na sessão plenária de 08/12/2020, o Ministro Benjamin Zymler apresentou minuta de acórdão nos autos do TC Processo 045.260/2020-6, representação da Selog noticiando também possíveis irregularidades em pregões realizados por Organizações Militares do Exército, cujo objeto foi a aquisição de mobiliário. Ou seja, trata-se de situação similar à dos presentes autos. O eminente Ministro Benjamin Zymler propugnou pelo referendo de cautelar por ele adotada para suspender pagamentos e eventuais novas contratações decorrentes de ata de registro de preços.
Ante o exposto, com fundamento no art. 276, § 1º, do Regimento Interno do TCU, voto por que seja adotada a decisão que ora submeto à apreciação deste Colegiado.
TCU, Sala das Sessões Ministro Luciano Brandão Alves de Souza, em 9 de dezembro de 2020.
Ministro BRUNO DANTAS
Relator